【裁判字號】    90,簡上,637
【裁判日期】    920108
【裁判案由】    給付租金
【裁判全文】
臺灣臺北地方法院民事判決  九十年度簡上字第六三七號
    上  訴  人  王竣民（祭祀公業王五祥管理人）
    訴訟代理人  王振志律師
                鄭淑婉律師
    被上訴人    乙○○
    訴訟代理人  甲○○
右當事人間請求給付租金事件，上訴人對於中華民國九十年九月二十日臺灣臺北地方
法院台北簡易庭八十九年店簡字第八五五號第一審判決，提起上訴，本院判決如左：
    主  文
原判決除確定部分外廢棄。
被上訴人應再給付上訴人如附表三所示之金額暨利息及違約金暨利息。
第一審（除確定部分外）及第二審訴訟費用，由被上訴人負擔。
    事  實
甲、上訴人方面：
  一聲明：求為判決：(一)原判決關於上訴人敗訴部分廢棄。(二)如主文第二項所示。
  二陳述：除與原審判決書所載者相同茲予引用外，補稱：
    (一)系爭租約當時確係被上訴人交付印章授伊之兄長即一審代理人甲○○代理用印
      與上訴人公業所簽訂，且參酌被上訴人係於民國七十五年五月卅日向訴外人黃
      財祿購得地上建物及地上權之事實，暨被上訴人與黃財祿買賣雙方係於七十六
      年一月廿七日共同委任代書廖黃淑姬辦理地上權及建物移轉登記之事實，足堪
      推論該租約之訂立時間係於七十五年五月卅日至七十六年一月廿七日之間所訂
      ，不因上開租約書式上漏載簽訂日期而否定其效力，且依系爭租約之內容觀察
      ，並無契約雙方之代理人。
    (二)被上訴人於原審自始至終未陳稱該租非真正，僅諉稱未看過，然於八十一年度
      店簡民字第三四九號請求給付租金事件，被上訴人所提出相同之抗辯既為前案
      確定判決所不採，依最高法院八十四年度台上字第二五三０號判要旨，原判決
      即應受拘束。
    (三)姑不論被上訴人悉無主張其印章曾遭盜用之事實，縱為此主張，然衡之理，印
      章以自己保管、蓋用為常態，交予他人蓋用印即應負授權人使用之責，被上訴
      人既未能舉證其印章被盜用或逾越其授權範圍，即應負授權之責。
    (四)被上訴人係於七十五年間向第三人黃財祿購得地上四樓建物及所佔系爭土地持
      分地上權、租賃權及鄰地土地持分所有權（系爭建物係坐落於二個土地地號上
      ），依土地法第一０四條之規定，當時即應通知土地所有人即上訴人公業是否
      表示優先承買，且復因地上權之存續期限僅至八十年，如不擬協議延長租約期
      限，屆時期限屆滿地上物即應拆除，歸還土地，且正逢上訴人公業當時之地價
      稅負高達累進地價稅率千分之七十，兩造當時乃有合意變更租約，就租金、租
      期更新訂約及上訴人公業放棄優先承買權使渠等順利過戶。
    (五)一般建物及土地所有權買賣移轉登記，均係先由代書於相關登記申請文件上代
      書完成一切買賣標的物明細、當事人年籍等相關資料後，即通知買賣或租賃雙
      方前去代書處用印，當事人莫不在場，顯少將印章交付，即與地上權內容有關
      之基礎租約之更新訂立，亦莫不如此，是代書代為書寫基礎資料之事實行為，
      並非法律上所稱之代理行為。
  三證據：除援用第一審所提證據外，補提本院八十一年店簡民字第三四九號民事判
    決書暨確定證明書、最高法院八十四年度台上字第二五三０號判例、繳租收據、
    被上訴人函、稅捐處函、台北市稅捐稽徵處文山分處函、土地及建物謄本影本為
    證。
乙、被上訴人方面：
  一聲明：求為判決：駁回上訴。
  二陳述：除與原審判決書所載者相同茲予引用外，補稱：
    (一)系爭土地租賃契約書上的印章是被上訴人的，但並未經被上訴人簽名，應以簽
      名為主。如今教育水準提升，每個人均會簽名，且簽名筆跡不易仿冒，而刻印
      則走上機器刻印，二個機器刻成的印章，一模一樣無法分辨，是現代社會應以
      簽名為主，用印為輔，況且當初簽訂契約時竟未註明日期，因係簽約人明知不
      妥而故意漏填。
    (二)被上訴人向黃財祿購屋時，黃先生即提供基地租賃契約書，被上訴人已有基地
      租賃契約書怎還會再簽訂不合理之契約書。
    (三)當時代書為了辦理過戶手續，在祭祀公業前管理人王樹木答應放棄優先承買權
      ，而迫使代書在未徵得被上訴人同意下私自與王樹木訂約，以便順利完成過戶
      手續，又因損及被上訴人權益，才未填寫訂約日期。被上訴人亦願與祭祀公業
      訂立合理而公平之租約。依當初簽訂基地租賃契約書第五條規定，所租約之土
      地地價稅由基地承租人負擔，被上訴人多次請求祭祀公業將稅單交被上訴人繳
      納，均不被祭祀公業首肯。
  三證據：除援用第一審所提證據外，補提基地租賃契約書、被上訴人信函、祭祀公
    業要求被上訴人負擔九十年地租、被上訴人繳納政府每年之地價稅、詹女每年須
    繳祭祀公業廿二萬餘元、土地買賣契約書、派上員名冊、林秀絨罹病台大就診醫
    療證及死亡證明等影本為證。
丙、本院依職權調閱八十一年店簡字第三四九號卷。
    理  由
一上訴人於原審起訴主張：被上訴人承租上訴人所有坐落台北市○○區○○段一小段
  第七九地號土地面積七十四平方公尺，持分四分之一，土地租賃契約約定「每年每
  坪依該地號申報地價百分之七計算地租，於當年七月十五日乙次付清，如地價變更
  ，按照地價變更後之前開此率收受租金。．．．如有積欠達二年時，甲方（即出租
  人）得隨時終止租約，或加收地租額百分之二十之違約金。」詎被上訴人自八十四
  年起未按時繳租，請求如附表一所示自八十四年至八十九年止，被上訴人應給付新
  台幣（下同）一七一、○九五元暨分別自屆期起之利息，及達二年者之違約金暨遲
  延利息等語（其中如附表二所示之租金暨利息及違約金暨利息部分，經原審為被上
  訴人敗訴之判決，未據被上訴人上訴聲明不服，已告確定）。
二被上訴人則辯以：被上訴人於七十六年間向黃財祿購買系爭土地上即門牌台北市○
  ○區○○街七八巷十一號四樓房屋，購屋時黃財祿出示與原告之基地租賃契約，並
  告之雙方租約自六十年七月廿日起，至八十年七月十九日止，租金為每年每坪四台
  斤稻榖，以當年七月十五日之市價折合新台幣一次付清，如遇物價急遽上漲或調整
  稅率時，得雙方洽議調整租金另立租約，於辦理登記後，被上訴人欲依約繳租，上
  訴人管理人反要被告靜候通知，嗣即以前開不合理之租金要求繳納，被上訴人未曾
  與上訴人簽訂何租約，否認上訴人所提租約上簽名之真正，該租約顯係當時購屋之
  代書未經授權，擅自簽定，被上訴人無由負該契約義務等語。
三本件上訴人為台北市○○區○○段一小段第七九地號土地應有部分四分之一之所有
  人，被上訴人於七十六年間向黃財祿購買系爭土地上門牌台北市○○區○○街七八
  巷十一號四樓房屋，上訴人與黃財祿之前手黃秀麗間定有基地租賃契約書，其中約
  定「地租繳納：每年每坪應納地租肆台斤稻谷，計九十六．五台斤，於當年七月十
  五之市價標準計算折合新台幣一次付清。如遇物價急劇上漲或調整稅率時，得雙方
  洽議調整租金另立租約。」，又被上訴人八十四年至八十九年租金未繳之事實，為
  兩造所不爭執，並有有台北市古亭地政事務所九十年七月廿四日檢送之台北市○○
  區○○段一小段七九地號土地登記謄本及人工登記簿影本，及被上訴人所提出上訴
  人與被上訴人前手黃財祿之前手黃秀麗間之基地租賃契約書影本在卷可稽，應認為
  真實。
四本件上訴人依日期為空白之土地租賃契約書請求被上訴人給付租金及違約金，被上
  訴人則否認租約上簽名之真正，故本件之爭點在於：上訴人所提出之土地租賃契約
  書是否真正？上訴人是否得依該土地租賃契約書請求被上訴人給付租金及違約金？
  經查：上訴人所提出兩造之土地租賃契約書約定：「四租金繳納：每年每坪依該地
  號申報地價百分之七計算之地租，於當年七月十五日乙次付清，如地價有變更，按
  照地價變更後之前開比率收受租金。六其他事項：．．．(二)乙方（即被上訴人）按
  期應繳之租金，如有積欠達二年時，甲方（即上訴人）得隨時終止租約，或加收地
  租額百分之二十之違約金。」有土地租賃契約書影本附卷足憑。被上訴人固辯稱系
  爭土地租賃契約書上之簽名非為伊所簽等語。然系爭土地租賃契約書上「乙○○」
  之印文，與被上訴人與其前手黃財祿間立房屋買賣契約書上之「乙○○」之印文，
  以肉眼辨視比對結果，應屬同一印文，自堪信系爭土地租賃契約書為真正。雖被上
  訴人抗辯系爭土地租賃契約書上之簽名非真正、該租約顯係當時購屋之代書未經授
  權擅自簽定等語，然被上訴人由代書辦理不動產買賣事宜，則除房屋之過戶，乃至
  取得合法使用土地之權利，均屬不動產買賣之事宜，縱土地租賃契約書上簽名非被
  上訴人親自所為，自形式上已堪信被上訴人為此意思表示，則被上訴人就代書有何
  逾越授權範圍而使用印章，應負舉證責任，惟其並未能舉證證明之，自難為有利於
  被上訴人之認定。再系爭土地租賃契約書之日期雖為空白，契約作成日期是否為記
  載，並非契約之生效要件，而系爭土地租賃契約書第三條租賃期間約定「自訂約日
  起不定期限」，而訂約日為空白，如有爭執時，亦係須再舉證證明訂約日而已，亦
  難認系爭土地租賃契約書不生效力。
五按稱地上權者，謂以在他人土地上有建築物或其他工作物或竹木為目的而使用其土
  地之權，民法第八百三十二條定有明文。所謂以行使地上權之意思，係指以在他人
  土地上有建築物或其他工作物或竹木為目的而使用其土地之意思而言。而地上權雖
  通常定期的支付地租，然不以支付地租為要素。查被上訴人就系爭萬隆段一小段七
  十九地號土地地上權係自黃財祿讓與取得（七十六年一月廿七日登記），黃財祿係
  自黃秀麗繼承取得（七十五年五月卅日登記），黃秀麗係自張振東讓與取得（六十
  四年八月十八日登記），關於張振東地上權登記之記載，其「利息或地租」為「每
  年每坪納租四台斤稻谷」，有台北市古亭地政事務所九十年七月廿四日檢送之台北
  市○○區○○段一小段七九地號土地登記謄本及人工登記簿影本，暨登記申請案影
  本附於原審卷可稽，故被上訴人之地上權係有地租約定之地上權，有地租約定之地
  上權，且於登記時將地租及付租時期一併登記時，則就地租之數額及付租時期，對
  於第三人固有公示之效力，惟於土地所有人與地上權人間，仍得就地租另為約定，
  就地租之數額及付租時期，土地所有人請求時仍可提出契約證明之。又被上訴人於
  原審提出上訴人與被上訴人前手黃財祿之前手黃秀麗間之基地租賃契約書，其中約
  定「地租繳納：每年每坪應納地租肆台斤稻谷，計九十六．五台斤，於當年七月十
  五之市價標準計算折合新台幣一次付清。如遇物價急劇上漲或調整稅率時，得雙方
  洽議調整租金另立租約。」雖上訴人與被上訴人前手黃財祿之前手黃秀麗間之基地
  租賃賃契約，因被上訴受讓前手之房屋，依民法第四百二十六條之一之規定，該基
  地租賃契約對於房屋受讓人即被上訴人繼續存在，惟上訴人與被上訴人非不得再行
  簽立土地租賃契約。系爭土地租賃契約書為真正，已如前述，上訴人即得依該土地
  租賃契約書向被上訴人請求給付。
六綜上所述，兩造所訂立之土地租賃約書為真正，又被上訴人積欠八十四年至八十九
  年租金未繳，故上訴人依兩造所訂之土地租賃契約書之約定，認為被上訴人積欠如
  計算表所示之八十四年至八十九年每年每坪依申報地價百分之七計算之租金及達二
  年部分地租額百分之二十之違約金，為可採信。從而，上訴人依租賃之法律關係，
  請求被上訴人給付如附表一所示之租金暨利息及違約金暨利息，為有理由，應予准
  許。乃原審依上訴人與被上訴人前手之土地租賃契約約定命被上訴人給付如附表二
  所示之利息暨違約金金額及利息，而駁回上訴人其餘之訴，自有未洽。上訴意旨就
  此部分指摘原判決不當，求予廢棄改判，為有理由。爰由本院將原判決此部分予以
  廢棄，改判如主文第二項所示。
六據上論結，本件上訴為理由，依民事訴訟法第四百三十六條之一第三項、第四百五
  十條、第七十八條、第四百六十三條判決如主文。
中      華      民      國          九十二      年    一    月    八    日
                                    臺灣臺北地方法院民事第五庭
                                                    審判長法官  吳青蓉
                                                          法官  張松鈞
                                                          法官  周美雲
右正本證明與原本無異
不得上訴
中      華      民      國          九十二      年    一    月    八    日
                                                    法院書記官  王宜玲


司法院資訊處製作；財團法人民間司法改革基金會備份。
